【裁判字號】    98,勞訴,9
【裁判日期】    990423
【裁判案由】    給付補償金
【裁判全文】
臺灣花蓮地方法院民事判決               98年度勞訴字第9號
原      告  甲○○民國96年.
兼法定代理人  乙○○
共      同
訴訟代理人  魏辰州律師
被      告  張世明即盛發工程行
被      告  台積石業股份有限公司
法定代理人  丙○○
共      同
訴訟代理人  曾泰源律師
上列當事人間請求給付補償金事件，本院於民國99年3月24日言
詞辯論終結，判決如下：
    主      文
被告張世明即盛發工程行應給付原告甲○○新台幣壹佰伍拾柒萬
參仟捌佰玖拾捌元、原告乙○○新台幣參佰壹拾萬壹仟參佰柒拾
陸元，及均自民國98年11月12日起至清償日止，按年息百分之五
計算之利息。
被告台積石業股份有限公司應給付原告甲○○新台幣參拾捌萬捌
仟捌佰元、原告乙○○新台幣參拾捌萬捌仟捌佰元，及均自民國
98年11月12日起至清償日止，按年息百分之五計算之利息。
原告其餘之訴駁回。
訴訟費用由被告張世明即盛發工程行負擔十分之九，由被告台積
石業股份有限公司負擔十分之一。
本判決原告勝訴部分得假執行。但被告如以第一、二項所示金額
為原告預供擔保後，得免為假執行。
原告其餘假執行之聲請駁回。
    事實及理由
一、原告主張：
  (一)原告甲○○之父、原告乙○○（以下對兩造均僅稱其名）之
    夫周文徽於民國98年3月26日受僱於被告張世明即盛發工程
    行（下稱張世明），該工程行承攬被告台積石業股份有限公
    司（下稱台積公司）位於花蓮市華西30號廠房屋頂整修工程
    ，張世明為勞動基準法（下稱勞基法）及勞工安全衛生法（
    下稱勞安法）所稱之雇主，台積公司為勞基法及勞安法所稱
    之事業單位。依勞基法第63條第1項、勞安法第5條第1項第5
    款、第17條第1項、勞工安全衛生設施規則（下稱勞安規則
    ）第227條、第281條第2項規定，張世明僱用周文徽施作上
    開工程，應注意為防止有墜落之虞之作業場所引起之災害，
    應有符合標準之必要安全衛生設備；對勞工於石綿板、鐵皮
    板、瓦、木板、茅草、塑膠等材料構築之屋頂從事作業時，
    為防止勞工踏穿墜落，應於屋架上設置適當強度，且寬度在
    30公分以上之踏板或裝設安全護網，且雇主對於高度2公尺
    以上之高處作業，勞工有墜落之虞者，應使勞工確實使用安
    全帶、安全帽及其他必要之防護具；而前開安全帶之使用，
    對於屋頂等高處或傾斜面移動，應採用符合國家標準14253
    規定之背負式安全帶及捲揚式防墜器。台積公司亦應督促承
    攬人對其所僱用勞工之勞動條件應符合有關法令之規定，且
    應於事前告知承攬人有關其事業工作環境、危害因素、勞安
    法及有關安全衛生規定應採取之措施。
  (二)因被告疏未注意依前開規定辦理，致周文徽於98年3月26日
    11時40分許在上址施作前開屋頂整修工作，欲從屋頂下至地
    面時，因午休解開繫掛用之安全帶，誤踩已被拆卸固定螺絲
    之屋頂浪板，在無防墜器、踏板、安全護網等設備阻止其墜
    落之情形下，自離地約8公尺高之屋頂墜落地面，致受有右
    側遠端肱骨開放性骨折、左側脛骨骨折等傷害，經送往慈濟
    醫院急救，仍於同年4月11日因敗血性休克併急性呼吸窘迫
    症死亡。張世明之過失責任經行政院勞工委員會（下稱勞委
    會）北區勞動檢查所查核明確。惟被告卻於災害發生後拒不
    履行賠償責任。
  (三)原告得依民法第184條第1項前段、第2項前段（勞安法及勞
    安規則均為保護他人之法律）、第192條第2項、第194條、
    第185條規定請求被告連帶負損害賠償責任；另並得依勞基
    法第59條第4款、第63條第2項、勞安法第16條規定請求被告
    連帶給付共45個月之職災補償金（原告各二分之一）。請求
    範圍如下：
  1.甲○○為周文徽之女兒（於系爭事故發生時年甫二歲），其
    本應接受被害人扶養至成年，期間因而短得18年之扶養費新
    台幣（下同）1,200,297元，即依94年平均每人月消費支出
    表計算，花蓮縣每人每月支出為15,306元（即每人每年支出
    183,672元），依霍夫曼計算式：183672×13.07〈此為應受
    扶養18年之霍夫曼係數〉÷2〈受扶養人數〉＝0000000。乙
    ○○為周文徽之配偶（於系爭事故時年41歲），其本得受被
    害人扶養至平均女性壽命81歲，其間因而短得約40年之扶養
    費為4,095,886元（依94年台閩地區簡易生命表計算，乙○
    ○之平均餘命為40年，依94年平均每人月消費支出表，花蓮
    縣每人每月支出為15,306元，即每人每年支出183,672元。
    依霍夫曼計算法扣除中間利息並除以扶養人數後，乙○○因
    周文徽之死亡，得請求被告賠償之扶養費為4,095,886元〈
    計算式：183672×22.3＝0000000）。
  2.請鈞院審酌原告無資力及恆產，被告全然拒絕補償及賠償，
    乙○○於近人生中年之際，遭遇喪夫之痛，須獨立扶養年甫
    二歲之幼女甲○○，其情甚苦，而甲○○僅二歲即遭喪父之
    痛而失其所怙，未來成長期間無法得到父愛之關懷、照顧，
    並須忍受來自於週遭之異樣眼光，精神上所受之痛苦，絕非
    身歷其境者所能體會，衡情均應獲非財產上之損害賠償100
    萬元，方屬妥適。
  3.依周文徽每月基本工資17,280元計算共45個月之補償金為
    777,600元，由原告每人得二分之一即388,800元。故甲○○
    請求2,589,097元，乙○○請求5,484,686元。
  (四)職災補償及侵權行為損害賠償兩者之立法目的及欲填補之損
    害不同，不生雙重受益問題，僅在請求損害賠償之項目與勞
    災補償項目性質相同的範圍內，才有抵充的問題。並聲明：
    被告應連帶給付甲○○2,589,097元、乙○○5,484,686元，
    及均自起訴狀繕本送達翌日即98年11月12日起至清償日止，
    按年息百分之五計算之利息；原告願供擔保請准宣告假執行
    。
二、被告則以：
  (一)周文徽係由張世明熟識之工人即訴外人尤裕富帶來上工，於
    上工第一天即發生本件職業災害事故，被告甚感遺憾。張世
    明對於上工之每一工人均發給安全帶（含周文徽）以防止墜
    落之危險，然周文徽卻因為準備吃飯而自行解開腰掛式安全
    帶，踩到自行拆開之踏板而墜落地面，發生死亡之結果。依
    民法第217條第1項過失相抵原則規定，及最高法院54年台上
    字第2433號、79年台上字第2734號、85年台上字第1756號判
    例意旨，周文徽之行為為事故主因，至少應負百分之八十至
    百分之九十之過失責任，原告請求之損害賠償金額亦應按比
    例扣減。張世明並不否認自己之過失，但其於被害人工作時
    已提供安全帶供使用，已足令被害人在工作中保障其安全或
    降低損害，對於勞安法所定之安全設施，實非身為小包工之
    張世明所能設置。另台積公司負責人及其他人員則無過失，
    此由台積公司相關人員並未依過失致死罪嫌經起訴即得證明
    ，台積公司應負者僅勞基法之職業災害補償責任，未及於民
    法之侵權行為損害賠償責任。
  (二)周文徽係於98年3月26日發生職業災害致死，自應依據行政
    院主計處發布之最接近年度月平均消費支出計算扶養費，依
    據行政院主計處發布之資料，居住花蓮縣地區人民97年每月
    平均消費支出為14,649元，原告卻依據較高之94年每月平均
    消費支出15,306元計算扶養費用，自乏依據。另乙○○之法
    定扶養義務人，有周文徽及成年後之甲○○，故於甲○○20
    歲以後，亦應與周文徽平均分擔乙○○之扶養費，原告請求
    之扶養費應除以2。又男性平均餘命較女性為短，乙○○為
    57年2月5日生，是否已無謀生能力，其平均餘命縱可至81歲
    ，斯時周文徽恐早已逝世，如何負擔對乙○○之扶養義務，
    亦待乙○○舉證證明，且配偶請求扶養權應自退休之65歲起
    方得有此權利。張世明僅為高職畢業，現為小包工身分，本
    身尚須扶養高齡87歲之母親，及分別就讀高三及高二的子女
    （單親爸爸），經濟並非優渥，遭原告假扣押之不動產為道
    路用地，原告分別請求100萬元之精神慰撫金，實嫌過高。
  (三)原告若已自勞工保險局請領喪葬費及死亡補償，自應予以扣
    除，不得再向被告請求。另侵權行為損害賠請求權及勞基法
    之職業災害補償請求權係重覆之請求，被告僅應擇一負責，
    原告不應重覆求償。張世明願與乙○○洽談和解事宜，然乙
    ○○不願意（嫌賠償金額過低）。張世明與周文徽之父周賢
    隆已於98年8月20日於花蓮市調解委員會調解成立，並經鈞
    院核定，調解書第一項記載：張世明同意賠償周賢隆喪葬費
    、精神慰撫金等15萬元。當時雙方並未約明喪葬費、精神慰
    撫金之金額各為若干，故被告主張喪葬費、精神慰撫金各為
    2分之1即各75,000元，上述由張世明已給付之喪葬費75,500
    元應自原告本件請求之喪葬費金額中扣除等語置辯。並聲明
    ：原告之訴駁回。如受不利判決，願供擔保請准宣告免為假
    執行。
三、兩造不爭執之事實：
  (一)周文徽（甲○○之父、乙○○之夫）於98年3月26日受僱於
    張世明，張世明向台積公司承攬廠房屋頂修繕工程。
  (二)周文徽於98年3月26日於花蓮市華西30號進行台積公司廠房
    屋頂修繕工程時，於當日約12時許，不慎自8公尺高之廠房
    屋頂墜落地面，致引發敗血性休克併急性呼吸窘迫症，因職
    業災害而於98年4月11日死亡。
  (三)勞基法第59條之職業災害補償責任，係採無過失責任主義，
    且各承攬人間應負無過失責任。
  (四)張世明所涉過失致死罪嫌，業經本院98年度訴字第414號判
    決有罪。
  (五)乙○○已領取勞保死亡喪葬津貼3個月計86,400元。
  (六)兩造所提文書資料形式上均為真正。
四、得心證之理由：本件兩造所爭執之處，應在於：
  (一)被告對周文徽因職業災害死亡，是否應負侵權行為連帶損害
    賠償責任？周文徽是否與有過失？
  (二)原告請求被告連帶賠償如下，是否有理？金額是否適當？
  1.甲○○之扶養費1,200,297元：甲○○為96年5月10日生，依
    94年花蓮縣平均每人每月消費支出15,306元，依霍夫曼計算
    式計算18年之扶養費再除以2。（被告辯稱應依花蓮縣地區
    人民97年平均消費支出14,649元計算，是否有理？）
  2.乙○○之扶養費4,095,886元：乙○○為57年2月5日生，依
    94年台閩地區簡易生命表計算，尚有餘命40年，以94年花蓮
    縣平均每人每月消費支出15,306元，依霍夫曼計算式計算40
    年之扶養費。（被告辯稱甲○○20歲以後，亦應與周文徽平
    均平均分擔乙○○之扶養費，故金額應除以2，又乙○○之
    請求期間應審酌周文徽之平均餘命，及乙○○請求扶養費應
    自退休之65歲起方有請求權，是否有理？）
  3.甲○○、乙○○各請求精神慰撫金100萬元。
  4.原告依勞基法第59條第4款規定，請求5個月平均工資（以
    17,280元計算）之喪葬費，及40個月平均工資之死亡補助各
    388,800元。（被告辯稱：(1)應扣除勞基法第59條第1項所定
    原告依勞工保險條例或其他法令規定由雇主支付之費用補償
    ，(2)被告就侵權行為損害賠償請求權及勞基法之職業災害補
    償請求僅應擇一負責，原告不應重複請求，(3)張世明已與周
    文徽之父周賢隆和解，給付喪葬費部分應予扣除，是否有理
    ？）茲審酌如下。
五、本院之判斷：
  (一)張世明僱用周文徽從事勞工工作，未能提供必要之安全衛生
    設施，致周文徽因職業災害死亡，應負民法侵權行為損害賠
    償責任及勞基法第59條第4款之職業災害補償責任：
  1.按違反保護他人之法律，致生損害於他人者，負賠償責任。
    但能證明其行為無過失者，不在此限。民法第184條第2項定
    有明文。所謂違反保護他人之法律，係指違反以保護他人為
    目的之法律，亦即違反一般防止妨害他人權益或禁止侵害他
    人權益之法律而言。次按「雇主對左列事項應有符合標準之
    必要安全衛生設備：五防止有墜落、崩塌等之虞之作業場所
    引起之危害。」「雇主對勞工於石綿板、鐵皮板、瓦、木板
    、茅草、塑膠等材料構築之屋頂從事作業時，為防止勞工踏
    穿墜落，應於屋架上設置適當強度，且寬度在三十公分以上
    之踏板或裝設安全護網。」「雇主對於在高度二公尺以上之
    高處作業，勞工有墜落之虞者，應使勞工確實使用安全帶、
    安全帽及其他必要之防護具。但經雇主採安全網等措施者，
    不在此限。前項安全帶之使用，應視作業特性，依國家標準
    規定選用適當型式，對於鋼構懸臂突出物、斜籬、二公尺以
    上未設護籠等保護裝置之垂直固定梯、局限空間、屋頂或施
    工架組拆、工作台組拆、管線維修作業等高處或傾斜面移動
    ，應採用符合國家標準14253規定之背負式安全帶及捲揚式
    防墜器。」勞安法第5條第1項、勞安規則第227條、第281條
    規定甚明。勞安法之立法意旨，在於防止職業災害、保障勞
    工安全與健康（勞安法第1條規定參照），自屬一般防止妨
    害他人權益或禁止侵害他人權益之以保護他人為目的之法律
    。
  2.周文徽受僱於張世明，於98年3月26日在花蓮市華西30號台
    積公司廠房內從事屋頂修繕工程時，張世明並未遵守上開規
    定，於作業場所設置符合標準之防止墜落之必要安全衛生設
    備，此為張世明所不爭執，並有系爭事故之職業災害檢查報
    告書在卷足憑（本院卷21至26頁），應堪信為真實。張世明
    亦因涉犯業務過失致死罪，經本院判處有期徒刑五月，得易
    科罰金確定，有本院98年度訴字第414號刑事判決可參（本
    院卷54至56頁），復經本院依職權調閱該刑事卷宗核閱無誤
    。張世明固於周文徽工作時提供安全帶供其使用，但仍無解
    於其未依上開法令規定設置符合標準之防止墜落設施如踏板
    、安全護網之責，是仍屬違反前揭勞安法等保護他人之法律
    ，且致周文徽因而死亡，依據前述說明，自應依民法第184
    條第2項前段規定負損害賠償責任。又對於系爭職業災害，
    原告並未舉證證明張世明有因故意或過失之不法侵害行為，
    是其依民法第184條第1項前段規定請求，自屬無據。
  3.按勞工因遭遇職業災害而致死亡、殘廢、傷害或疾病時，雇
    主應依左列規定予以補償。但如同一事故，依勞工保險條例
    或其他法令規定，已由雇主支付費用補償者，雇主得予以抵
    充之：四勞工遭遇職業傷害或罹患職業病而死亡時，雇主除
    給與五個月平均工資之喪葬費外，並應一次給與其遺屬四十
    個月平均工資之死亡補償。其遺屬受領死亡補償之順位如左
    ：(一)配偶及子女。勞基法第59條第4款規定甚明。周文徽因
    職業災害致死亡，其雇主張世明自應負此項職業災害補償責
    任。
  (二)台積公司並未違反勞安法第17條第1項規定，不負民法侵權
    行為損害賠償責任，但應依勞基法第63條第2項規定負連帶
    補償責任：按事業單位以其事業之全部或一部分交付承攬時
    ，應於事前告知該承攬人有關其事業工作環境、危害因素暨
    本法及有關安全衛生規定應採取之措施。勞安法第17條第1
    項定有明文。前揭規定課予事業單位督促義務、告知義務，
    均係以事業單位「以其事業招人承攬」為前提。惟台積公司
    為石材製品製造業，從事石材之加工、販售（有職業災害檢
    查報告書可參，本院卷21頁反面、23頁），其並非周文徽之
    雇主，係將廠房屋頂整修工程交張世明承攬，該項工程核非
    台積公司所營事業，即非符合「以其事業招人承攬」之要件
    ，是難認台積公司有違反勞安法第17條第1項規定情形；此
    外，原告復未能舉證證明台積公司有何故意或過失不法侵害
    被害人權利之侵權行為，是台積公司自不負民法侵權行為損
    害賠償之責。又台積公司對原告主張其依勞基法第63條第2
    項規定應負職業災害補償責任並不爭執（本院卷105頁書狀
    記載參照），自應就此與張世明負連帶補償之責。
  (三)本件損害之發生，被害人周文徽與有過失，過失比例為百分
    之十，在張世明應負之民法侵權損害賠償責任方面，得適用
    民法第217條規定減輕其責，但被告應負之職業災害補償責
    任，無過失相抵原則之適用：
  1.按損害之發生或擴大，被害人與有過失者，法院得減輕賠償
    金額，或免除之。民法第217條第1項定有明文。而勞基法第
    59條之補償規定，係為保障勞工、加強勞、雇關係，促進社
    會經濟發展之特別規定，非損害賠償；同法第61條尚且規定
    該受領補償之權利不得抵銷，應無民法第217條過失相抵之
    適用（最高法院89年度第4次民事庭會議決議可資參考）。
  2.系爭職業災害發生當日，被告並未依前述勞工安全法規之相
    關規定，於屋頂設置適當強度，且寬度在30公分以上踏板，
    亦未於作業屋頂下方張掛安全網，僅使其勞工使用腰掛式安
    全帶，並未使用符合國家標準14253規定之背負式安全帶及
    捲揚式防墜器；而周文徽工作至當日12時許，擬自屋頂下來
    休息，因自行解開腰掛式安全帶，且誤踩已拆卸固定螺絲之
    屋頂浪板，致自距地面約8公尺高之屋頂墜落地面不治死亡
    等情，經本院調閱臺灣花蓮地方法院檢察署98年相字第97號
    卷宗，有證人尤裕富之證詞、現場照片及相驗屍體證明書等
    可參，復有職業災害檢查報告書為憑，應堪信為真實。本院
    斟酌上開情狀、雙方原因力之強弱、過失之輕重等綜合所有
    證據，認張世明、周文徽應各負百分之九十、百分之十之過
    失責任。至於被告依勞基法規定應負之職業災害補償責任，
    則無過失相抵原則之適用。
  (四)就侵權行為損害賠償請求權、勞基法勞災補償請求權及勞保
    給付請求權彼此間之關係：
  1.就勞工因為職業災害所產生損害的賠償補償體系，為基於勞
    動契約及侵權行為法所形成的損害賠償責任體系、基於社會
    安全責任的職業災害補償責任體系以及基於社會保險的勞工
    保險責任體系。這三種不同的責任體系各自承擔勞工因為職
    業災害所產生的困境，所依據的法理、責任要件及對勞工之
    給付範圍均不相同，其中損害賠償責任體系乃是基於私法上
    勞動契約及侵權行為關係所產生的損害賠償請求權。職業災
    害補償責任體系則源自於憲法對於勞工基本人權即生存權保
    障之理念課予雇主一定之公法上義務，並且因此衍生雇主對
    於保障勞工基本生活的補償責任。至於勞工保險責任體系則
    是同時具有分擔企業責任及由國家為勞工提供國民身分所應
    具備之基本社會保障的功能，具有更強烈的國家責任的性質
    。這三種責任體系，既然有不同的法理依據，功能也不相同
    ，理論上應該不會發生相互競合的情形，但是由於三種責任
    體系實際上對於勞工因為職業災害所為的損害填補有相當高
    的重疊性，因此法律不得不在特定情形下，允許相互扣抵。
  2.我國法對於勞工職業災害所生之民法侵權行為損害賠償請求
    權，勞工得請求之損害賠償項目包含了醫療費用、看護費用
    、醫療設備費用、薪資損失及慰撫金等。另勞基法第59條基
    於社會安全責任所生之職業災害補償，因係屬於社會安全制
    度中的一環，因此不以雇主對於職業災害之發生有過失為要
    件，只要發生職業災害，勞工就可以向雇主請求補償，正因
    為此項補償並不以雇主有過失為要件，所以勞工所得請求補
    償的範圍，以能維持勞工的基本生活為原則，因此勞基法第
    59條所規定的補償範圍，以醫療費用以及薪資損失為範圍，
    並且採取定額計算的方法，使雇主的補償責任可以被限定在
    一定的範圍內。至於補償之義務人，依勞基法第62條之規定
    ，包含事業單位、承攬人、中間承攬人以及最後承攬人必須
    負連帶補償給付義務。此外，就基於社會保險的勞工保險責
    任體系而言，主要是規定在勞工保險條例，由於勞工保險條
    例採取由被保險人即勞工及雇主分別負擔保險費，並由雇主
    代為扣繳保險費，在保險事故發生時，由保險人為保險給付
    ，並為更周延地保障勞工，對於未加入勞工保險條例的勞工
    ，在發生職業災害時，仍能依勞工保險條例之標準，申請殘
    廢以及死亡給付。
  3.鑑於避免使勞工獲得額外利益，增加雇主不必要的負擔，特
    別規定若干情形下，在給付項目雷同的情形下可以加以抵充
    ，因此只有法律有特別規定的情形下，這三種不同的請求權
    才可以抵充。即依勞基法第59條但書規定「同一事故，依勞
    工保險條例或其他法令規定，已由雇主支付費用補償者，雇
    主得以抵充之」，同法第60條又規定「雇主依前條規定給付
    之補償金額，得抵充就同一事故所生損害之賠償金額」。至
    於其他職災補償義務人在受到職災補償的請求時，可否行使
    勞保給付的抵充權，因此類補償義務人與雇主負連帶給付責
    任，參照民法第281條之規定應認仍得主張此項依勞基法所
    定抵充之抗辯權。
  (五)原告得請求之金額，就張世明應負之侵權行為損害賠償責任
    如下：
  1.按因故意或過失，不法侵害他人之權利者，負損害賠償責任
    ；不法侵害他人致死者，對於支出醫療及增加生活上需要之
    費用或殯葬費之人，亦應負損害賠償責任；被害人對於第三
    人負有法定扶養義務者，加害人對於該第三人亦應負損害賠
    償責任。不法侵害他人致死者，被害人之父、母、子、女及
    配偶，雖非財產上之損害，亦得請求賠償相當之金額，民法
    第184條第1項前段、第192條第1、2項、第194條分別定有明
    文。
  2.就原告請求扶養費方面：
  (1)甲○○為96年5月10日生，自周文徽死亡98年4月11日計算至
    其等成年（滿二十歲）止，周文徽對甲○○有18年之扶養義
    務，依97年度花蓮縣平均每人每月消費支出（該年度距離事
    故發生年度較近，應得據為計算之基準）14,649元計算（即
    每年支出為175,788元，本院卷59頁參照，此數額依甲○○
    之年齡、就學及生活費用等觀之應屬適當，並為張世明所不
    爭），依霍夫曼計算式採第一年不扣除中間利息之方式計算
    再除以二（即乙○○應負二分之一之扶養義務），則甲○○
    得請求之扶養費為1,148,775元（計算式:175788×13.07 〈
    原告主張之應受扶養18年之霍夫曼係數〉÷2＝0000000，元
    以下四捨五入）。
  (2)乙○○（57年2月5日生）為周文徽（62年8月5日生）之妻，
    依民法第1116條之1規定，應互負扶養義務，且不以無謀生
    能力為必要（最高法院79年台上字第2629號判例意旨可參）
    ，另乙○○名下並無財產足以維持生活（原告就本件訴訟聲
    請訴訟救助，經本院准許之，有本院98年度救字第24號卷宗
    足憑）。又甲○○為乙○○之女，於其成年即116年5月10日
    有工作能力時，亦應對乙○○負扶養義務。周文徽去世即98
    年4月11日時，乙○○為41歲，周文徽為35歲，依96年台灣
    地區簡易生命表，乙○○尚有餘命40年，周文徽如尚生存，
    亦有餘命41年，得扶養乙○○；據97年度花蓮縣平均每人每
    月消費支出14,649元計算（即每年支出為175,788元，本院
    考量乙○○所需之生活費、醫療照顧等所需，認此金額應屬
    適當，並為張世明所不爭執），依霍夫曼計算式採第一年不
    扣除中間利息之方式計算，自98年4月11日起至116年5月10
    日之18.08年（18年又1個月）期間，由周文徽對乙○○負扶
    養義務，自116年5月10日以後之21.92年（21年又11個月）
    ，則由周文徽、甲○○對乙○○負扶養義務，乙○○得請求
    之扶養費為2,845,973元（計算式：175788×22.3〈此為原
    告主張應受扶養40年之霍夫曼係數〉＝0000000。此金額之
    40分之18.08，由周文徽單獨負擔，該金額40分之21.92由周
    文徽負擔2分之1，故0000000×18.08／40＝0000000，
    0000000×21.92／40×1／2＝0000000，0000000＋0000000
    ＝0000000。元以下四捨五入）。
  3.按慰藉金之賠償須以人格權遭遇侵害，使精神上受有痛苦為
    必要，其核給之標準固與財產上損害之計算不同，然非不可
    斟酌雙方身分資力與加害程度，及其他各種情形核定相當之
    數額（最高法院51年台上字第223號判例意旨參照）。本件
    張世明因違反保護他人之法律，致周文徽死亡，乙○○為周
    文徽之妻，甲○○為周文徽之女，其等一夕間驟失親人，天
    人永隔，精神上自深受打擊，而受有相當之痛苦。本院審酌
    原告名下無任何財產，張世明以承攬工程為業，名下有土地
    2筆、汽車2輛（相關資料均附於本院98年度救字第24號卷宗
    31、47頁），暨其等之身分、地位、經濟狀況、張世明過失
    程度及原告所受痛苦程度等，認原告各請求精神慰撫金60萬
    元，應為適當。則原告各得請求之金額為甲○○1,748,775
    元（0000000＋600000＝0000000），乙○○為3,445,973元
    （0000000＋600000＝0000000）。
  4.經依民法第217條第1項規定，依被害人周文徽之過失比例百
    分之十，減輕張世明之賠償金額後，張世明應給付甲○○、
    乙○○各為1,573,898元、3,101,376元（0000000×0.9＝
    0000000，0000000×0.9＝0000000，元以下四捨五入）。
  (六)原告得請求之金額，就被告應負之職業災害補償責任如下：
    承前所述，被告應連帶負職業災害補償之責任，為5個月平
    均工資之喪葬費，及40個月平均工資之死亡補償。所謂「平
    均工資」，依勞基法第2條第4款，係「計算事由發生之當日
    前6個月內所得工資總額除以該期間之總日數所得之金額。
    工作未滿6個月者，謂工作期間所得工資總額除以工作期間
    之總日數所得之金額。工資按工作日數、時數或論件計算者
    ，其依上述方式計算之平均工資，如少於該期內工資總額除
    以實際工作日數所得金額百分之60者，以百分之60計。」周
    文徽受僱張世明首日即遭遇職業災害死亡，其雇主張世明並
    未依勞工保險條例之規定為其辦理投保手續，雙方亦未言明
    工資計算（張世明之調查筆錄可參，附於相驗卷10、11頁，
    並有系爭職業災害檢查報告書為憑，本院卷21、23頁），本
    院依勞委會公布之最低基本工資17,280元，計算周文徽之平
    均工資，則原告得請求被告給付777,600元（甲○○、乙○
    ○各得請求其二分之一即388,800元）。另原告雖領得勞工
    保險局所給付之周文徽死亡喪葬津貼3個月計86,400元（有
    該局函可參，本院卷93頁），惟張世明並未為周文徽投保勞
    工保險，亦未支付任何保險費，自不得依勞基法第59條但書
    規定主張抵充。另張世明與周文徽之父周賢隆和解給付之喪
    葬費，與勞基法第59條但書所定得抵充之要件不符，亦無其
    他法律規定得予扣除或抵充，自不得主張扣除。
  (七)按雇主依勞基法第59條規定給付之補償金額，得抵充就同一
    事故所生損害之賠償金額，勞基法第60條定有明文。因張世
    明必須同時負擔侵權行為損害賠償責任及職業災害補償責任
    ，而張世明亦行使抵充抗辯權，故張世明應給付甲○○、乙
    ○○者即為侵權行為損害賠償金額1,573,898元、3,101,376
    元。
六、綜上所述，原告依民法第184條第2項前段、第192條第2項、
    第194條、勞基法第59條第4款、第63條第2項規定請求張
    世明給付甲○○、乙○○各為1,573,898元、3,101,376元，
    請求台積公司給付甲○○、乙○○各388,800元，及均自
    98年11月12日起至清償日止，按年息百分之五計算之利息，
    為有理由，應予准許，逾此部分之請求，為無理由，應予駁
    回。兩造均陳明願供擔保請准宣告假執行及免為假執行，就
    原告勝訴部分並無不合，本院依職業災害勞工保護法第32條
    第2項規定，減免原告供擔保之金額，並酌定相當擔保金額
    為被告得供擔保免為假執行之諭知，至於原告敗訴部分，其
    假執行之聲請已無依據，應併予駁回。本件事證已明，兩造
    其餘攻擊防禦方法與舉證，均無礙勝負判斷，爰不一一論列
    ，附此敘明。
七、訴訟費用負擔之依據：民事訴訟法第79條、第85條第1項。
中    華    民    國    99    年    4     月    23    日
                        臺灣花蓮地方法院花蓮民事庭
                              法    官      楊碧惠
上列為正本係照原本作成。
如不服本判決，應於送達後20日內，向本院提出上訴狀並表明上
訴理由，如於本判決宣示後送達前提起上訴者，應於判決送達後
20日內補提上訴理由書(須附繕本)。
中    華    民    國    99    年    4     月    23    日
                             法院書記官     羅仕健

司法院資訊處製作；財團法人民間司法改革基金會備份。
